# 关于房地产开发企业按进度确认收入的想法

提问人：闲不住 时间：2018-06-25 08:01:08
大家好，本人正面临一家香港上市公司的中期报表审阅，鉴于其业务几乎集中在大陆的地产销售， 之间碧桂园提前适用新收入准则和年报中正式适用新收入准则：http://bbs.esnai.com/thread-5343794-1-1.html 也都有所讨论，现在想听听大家的意见，本人的想法如下：
房地产开发企业是否适用CAS14—按进度确认收入
本人觉得不能仅凭合同的实际履行来认定存在合格的收款权，进而在一段期间内确认收入。想听听大家的看法。
背景介绍
2017 年 7 月 5 日，财政部修订发布了《企业会计准则第 14 号——收入》，这是我国企业会计准则体系修订完善、保持与国际财务报告准则持续全面趋同的重要成果。对于在境内外同时上市的企业以及在境外上市并采用国际财务报告准则或企业会计准则编制财务报告的企业，自 2018 年 1 月 1 日起执行新收入准则，这一要求与国际财务报告准则第 15 号的生效日期保持一致。所以在香港上市的房地产企业在 2018 年度的财务报表披露中就必须适用HKFRS15(同IFRS15)，其中最让报表使用者关心的就是收入确认的方式是否需要发生变化，原本按时点确认收入（交房后确认收入）是否会变成按期间确认收入。
按期间确认收入的条件
HKFRS15下， 合同是指双方或多方之间设立有法律约束力的权利义务的协议, 而根据HKFRS15第 9 段它应当同时满足下列条件：
合同各方已批准该合同并承诺将履行各自义务；该合同明确了合同各方的权利和义务；该合同有明确的付款条款；该合同具有商业实质，即该合同将改变企业未来现金流量的风险、时间或金额；企业很可能收回因向客户转让商品（或提供服务）而有权取得的对价对于不符合HKFRS15第 9 段规定的合同，企业只有在不再负有向客户转让商品（或提供服务）的剩余义务，并且自客户收到的对价不予退回时，才能将已收对价确认为收入；否则，应当将收到的对价作为负债处理。当管理层认为符合第 9 段规定的合同 (包括企业判断很可能收回因向客户转让商品而有权取得的对价时), 进一步根据HKFRS15的要求，了解履约义务及收入确认的时点。HKFRS15第 35 段要求先判断履约义务是否满足在一段期间内确认收入的条件；如果第 35 段的判断条件中的任何一个都不满足，则在一个时点确认收入：
客户在企业履约的同时即取得并消耗企业履约所带来的经济利益。
物业在交付业主前，业主无法靠近及使用该物业，业主无法通过使用获得或者消耗经济利益，因此不满足该条件。该条主要针对一些保洁服务、理发等人工服务。
（二）客户能够控制企业履约过程中在建的商品。
控制：取得相关商品的控制权是指能够主导该商品的使用，并从中获得几乎全部的经济利益（即潜在的现金流入或节省的现金流出）
在物业实际建成前，虽然客户能够通过合同安排（如转让合同权利以及抵押物业购买合同等）获得绝大部分的剩余经济利益，但是在物业实际完工前，土地的产权并没有转移给客户，客户并没有能力改变物业的建设结构，也并不能使用物业单元本身。而能够抵押或者转让物业购买协议，并不是控制物业本身。因此，在物业的建设期间，买房并没有资产能力控制物业。
（三）企业履约过程中所产出的商品具有不可替代用途，且该企业在整个合同期间内有权就累计至今已完成的履约部分收取款项。
具有不可替代用途，是指因合同限制或实际可行性限制，企业不能轻易地将商品用于其他用途。
有权就累计至今已完成的履约部分收取款项，是指在整个合同期间，由于客户或其他方原因终止合同的情况下，企业有权就累计至今已完成的履约部分收取能够补偿其已发生成本和合理利润的款项，并且该权利具有法律约束力。
所以房地产企业能否按照一段时间确认收入就取决于是否满足第三条的规定。
商品的无替代用途
合同限制是指合同条款规定，合同限制必须是实质性的。如果企业试图主导将商品用于另一用途，则客户能够执行其对该商品的权利，合同限制就是实质性的。某些情况下合同限制不具有实质性，例如一项商品很大程度上可与其他商品相互替换，企业可以在不违反合同且不发生原本不会发生的与该合同相关的重大成本的情况下，向另一客户转让该商品；
实际可行性限制是指若企业主导商品的使用则将发生重大经济损失（例如，重大返工成本或出售商品的重大损失）。例如，如果商品的设计规格符合某一客户的独特要求或商品位于偏远地区，则企业将该商品用于另一用途将受到实际可行性限制。
对于房地产行业而言，商品房购销合同中对标的商品房进行明确约定，包括商品房地址、楼号、房间号及大小面积等。在签订商品房销售合同时，作为合同标的商品房已确认将由签约的业主所有，包括合同约定须将商品房产权及相关土地使用权转移给业主。在商品房销售协议生效后，企业不得将标的商品房的所有权及使用权不得转给其他方，也没有单方面替换其他单元的商品房给客户的权利，因此合同限制，已经签订商品房购销协议的商品房并无替代用途。
通过上述分析，可以确认商品房购销合同生效后，开发商无权替换单位，转售或重复销售商品房，从合同限制的角度可以认为房地产开发商为购房者创建了无替代用途的资产。
合格收款权
合格收款权是指“有权就累计至今已完成的履约部分收取款项，是指在由于客户或其他方原因终止合同的情况下，企业有权就户或其他方原因终止合同的情况下，企业有权就累计至今已完成的履约部分收取能够补偿其已发生成本和合理利润款项，并且，并且该权利具有法律约束力。”
然而商品房买卖合同很少明确约定“当客户违约时，按照完工进度支付房款”，而更多的是“在议定的里程碑或履约义务全面得到履行后，企业才具有获得付款的无条件权利”。
“如果客户在其无权终止合同时终止了合同（包括客户未能按承诺履行其义务），该合同（或其他法律）可能赋予企业继续向客户转让已承诺的商品或服务并要求客户支付已承诺的商品或服务交换对价的权利。在这种情况下，企业有权就累计至今已完成的履约部分收取款项。”IFRS的这一补充解释是在阐述，当客户违约想终止合同时， 企业是否具有要求对方“实际履行”（继续履行）的权利，如果具有这种权利，则认为有权就累计至今已完成的履约部分收取款项。
然而仅仅作出这种解释能否证明合格的收款权吗？
《合同法》 107 条：当事人一方不履行合同义务或者履行合同义务不符合约定的，应当承担继续履行、采取补救措施或者赔偿损失等违约责任。此条确定了实际履行作为违约责任的一种主要形式。
可见，对于任何一种买卖合同，当一方违约时，另一方都有权依照合同法的规定请求对方继续履行。如果仅凭这一规定就仍为企业有权就累计至今已完成的履约部分收取款项的话，那现实中对于需要一段生产时间才能销售的商品几乎都可以按照一段时间来确认收入，显然这中理解与准则规定的初衷是相悖的。
另外，实践中非违约方是否将实际履行作为首选救济措施呢？随着市场经济的快速发展，交易活动的频繁与密切，世界各国的立法和司法实践表明损害赔偿是违约的主要救济途径，实际履行只是例外情况。可见实际履行在实践中的可执行性值得怀疑。
IFRS 15应用指南第 12 段规定，在评估就迄今为止已完成的履约部分获得付款的权利是否存在和是否可执行时，主体应当考虑合同条款以及可补充或凌驾于这些合同条款的法规或法律先例。这包括评估下列事项：
（ 1 ）法规、行政惯例或法律先例是否赋予主体就迄今为止已完成的履约部分获得付款的权利，即使与客户之间的合同并未列明这一权利；
（ 2 ）相关的法律先例是否表明类似合同中就迄今为止已完成的履约部分获得付款的类似权利没有法律约束力；或者（ 3 ）主体选择不执行获得付款权利的商业惯例是否导致在当前法律环境下该权利无法执行。
可见，如果实践中房地产开发商不选择实际执行来获得合同法上的救济的话，那该项权利实际上是无法执行的。在我国的法律环境下，这更像是一种事实。 所以，如果发生业主违约，房地产开发商如果做出的应对是“退房收违约金”的话，尽管在中国大环境下退房的人不多，但仅存的少数退房的案例就足以支持“主体选择不执行获得付款权利的商业惯例”。感觉没有哪个房地产会把房子继续建好，然后让业主继续履行付款义务。 想听听大家的看法。

回答人：chenyiwei
基本赞同你的理解。目前看到的案例是基于境外的特定法律环境和实务惯例的。境内商品房销售业务在新准则下仍不能满足在一段时间内履行履约义务的判断标准，这一点内地企业会计准则和IFRS/HKFRS下的结果无差异。